【裁判字號】    98,簡上,14
【裁判日期】    980324
【裁判案由】    詐欺
【裁判全文】
臺灣高雄地方法院刑事判決              98年度簡上字第14號
公  訴  人  臺灣高雄地方法院檢察署檢察官
上  訴  人
即  被  告  甲○○
上列被告因詐欺案件，不服本院高雄簡易庭中華民國97年11月28
日97年度審簡字第6859號刑事簡易判決（聲請簡易判決處刑案號
：臺灣高雄地方法院檢察署97年度偵字第27625 號），提起上訴
，本院管轄第二審之合議庭判決如下：
    主  文
上訴駁回。
    事  實
一、甲○○預見將所有金融機構帳戶存摺、印章、提款卡、提款
    密碼提供他人使用，恐將被利用作為人頭帳戶，供被詐欺之
    人匯款之用，竟仍基於幫助他人詐欺取財之未必故意，於民
    國97年3 月17日，在高雄市○○區○○路、行義街口之合作
    金庫商業銀行小港分行門外，將其向合作金庫商業銀行小港
    分行申設之0000000000000 號帳戶存摺、提款卡、提款密碼
    及印鑑章，交付年籍姓名不詳綽號「阿樂」之成年人（下稱
    「阿樂」），「阿樂」及其所屬之詐欺集團取得上開帳戶後
    ，即意圖為自己不法之所有，於97年3 月18日21時14分許、
    同日21時30分許、同日21時30分許、22時12分許及23時30分
    許，分別撥打電話予戊○○、丙○○、丁○○、乙○○及己○○等人，向渠等佯稱其等先前於網路購物時，交易付款方
    式設定有誤，要求戊○○、丙○○、丁○○、乙○○及己○○等人使用自動櫃員提款機更正錯誤付款之設定，戊○○等
    5 人均不疑有他而陷於錯誤，丙○○、戊○○、乙○○、己○○、丁○○遂依該詐欺集團成員之指示，分別於97年3 月
    18日21時54分、同日22時18分、同日22時34分、同日23時30
    分許、97年3 月19日某時，各匯款新臺幣（下同）2 萬9,98
    8 元、2 萬9,999 元、3,111 元、2 萬9,988 元、1 萬3,14
    0 元、至上揭甲○○合庫帳戶；嗣戊○○等5 人發覺有異，
    報警處理而知受騙，始報警循線查獲。
二、案經丁○○、乙○○、己○○訴由高雄市政府警察局小港分
    局報請臺灣高雄地方法院檢察署檢察官聲請簡易判決處刑。
    理  由
壹、證據能力部分：
    按被告以外之人於審判外之陳述，雖不符前4 條之規定，而
    經當事人於審判程序同意作為證據，法院審酌該言詞陳述或
    書面陳述作成時之情況，認為適當者，亦得為證據；又當事
    人、代理人或辯護人於法院調查證據時，知有第159 條第1
    項不得為證據之情形，而未於言詞辯論終結前聲明異議者，
    視為有前項之同意，刑事訴訟法第159 條之5 定有明文。查
    本件證人即被害人戊○○、丙○○、丁○○、乙○○及己○○於警詢時之證述及卷附之丙○○與戊○○所提之郵局自動
    櫃員提款機交易明細各1 紙、丁○○所提之兆豐國際商業銀
    行網路ATM 存款明細查詢結果1 紙、乙○○所提之中國信託
    中崙分行存摺影本1 份、合作金庫商業銀行小港分行97年3
    月28日合金小港字第0970001238號函暨所附被告甲○○上揭
    合作金庫帳戶建檔登錄單及客戶當月份交易資料查詢單各1
    份，固均屬被告以外之人所為之審判外陳述，性質上屬於傳
    聞證據，且無刑事訴訟法第159 條之1 至之4 明定例外情形
    ，依法原不具證據能力。然參以此等證據，檢察官與上訴人
    即被告甲○○均明知其有第159 條第1 項不得為證據之情形
    ，猶未於言詞辯論終結前聲明異議，本院復審酌該等陳述作
    成之外部情況並無不當，揆諸上揭法條說明，本院自得認上
    開證據方法可採為認定事實之依據。
貳、實體部分：
一、訊據上訴人即被告（下稱被告）甲○○固坦承上開帳戶資料
    係屬其所有，然否認有何幫助詐欺取財犯行，辯稱：伊開計
    程車時，有一名男客人「阿樂」向伊表示只要開立新帳戶，
    即可以為伊辦理勞保退休金，伊為便於「阿樂」為其辦理勞
    保退休給付，才將上揭帳戶資料交予「阿樂」，絕無提供帳
    戶資料供詐欺集團犯罪云云，經查：
（一）被害人戊○○、丙○○、丁○○、乙○○及己○○於上揭
      時間，因受詐騙集團成員行騙而陷於錯誤，依照指示將上
      開金額匯至被告甲○○所有之上開帳戶，而受有損害之事
      實，業據證人即被害人戊○○、丙○○、丁○○、乙○○
      及己○○於警詢證述明確（見高雄市政府警察局小港分局
      高市警港分偵字第0970011681號卷第18頁至第27頁），並
      有卷附之丙○○、戊○○所提之郵局自動櫃員提款機交易
      明細各1 紙、丁○○所提之兆豐國際商業銀行網路ATM 存
      款明細查詢結果1 紙、乙○○所提之中國信託中崙分行存
      摺影本1 份、合作金庫商業銀行小港分行97年3 月28日合
      金小港字第0970001238號函暨所附被告甲○○上揭合作金
      庫帳戶建檔登錄單及客戶當月份交易資料查詢單各1 份附
      卷可稽（見上揭警卷第38頁至第43頁、第53頁至第55頁）
      ，是上揭被害人戊○○、丙○○、丁○○、乙○○及己○○遭人詐欺取財之事實，堪可認定。
（二）被告甲○○雖以上開情詞置辯，惟查：
  １、被告甲○○陳稱：伊在將帳戶資料交予「阿樂」後，曾撥
      打電話予「阿樂」，發現「阿樂」的電話已打不通或關機
      云云（見上揭警卷第7 頁），倘係屬實，則被告甲○○顯
      已發現「阿樂」以替伊辦理退休保險金為由而向伊取得上
      揭帳戶資料一事應屬有異，衡情理應立刻報警處理或向金
      融機構申請終止該帳戶，然被告甲○○對此卻並未任有何
      報警或申請停用該帳戶乙情為被告甲○○所自承（見本院
      卷第52頁），則此情業與常情顯不相符；再按金融帳戶為
      個人之理財工具，攸關存戶個人財產權益之保障，專屬性
      甚高，衡諸常理，除非本人或與本人親密關係者，一般人
      均有妥為保管防阻他人任意使用之認識，難認有自由流通
      之理由，又參以坊間報章雜誌及其他新聞媒體，對於以簡
      訊通知中獎或其他類似之不法犯罪集團，經常利用取得他
      人存款帳戶，以隱匿其等詐欺取財犯罪之不法行徑，規避
      執法人員之查緝，並掩飾、確保因自己犯罪所得之財物，
      類此在社會上層出不窮之案件，亦多所報導及再三披露，
      則依一般人之社會生活經驗，苟見他人不自己申請開立帳
      戶而蒐集不特定人之帳戶使用，衡情應可預見收集之帳戶
      乃係被利用為與財產有關之犯罪工具，是縱使在特殊情況
      下，偶有交付帳戶資料供他人使用之需，亦必深入瞭解用
      途後，再行提供使用，方符常情，然查，「阿樂」僅係被
      告甲○○駕駛計程車攬客之乘客，且被告甲○○對於「阿
      樂」之年籍姓名均不瞭解等節，亦經被告甲○○供承在卷
      （見本院卷第52頁；臺灣高雄地方法院檢察署97年度偵字
      第27625 號卷第8 頁），是「阿樂」顯非為被告甲○○熟
      識或信任之人，而復參以被告甲○○已為成年人，自具有
      相當之社會閱歷，且被告甲○○亦自承對於詐欺集團利用
      他人帳戶犯罪亦有所耳聞（見上揭偵卷第8 頁），則衡之
      常情，被告甲○○豈會僅因「阿樂」向其表示可為伊代辦
      退休保險金，而未有何確認或為保全措施之情況下，即將
      其帳戶存摺、提款卡及密碼等重要資料提供予「阿樂」，
      此顯亦與常情不合；況倘申設上揭帳戶之目的係為便於「
      阿樂」將代辦取得之退休保險金匯入該帳戶，則至多僅需
      將帳戶存摺交付即可，本毋須將帳戶之印鑑章、金融卡及
      提款密碼交予「阿樂」，然被告甲○○卻一併交付存摺、
      提款卡、密碼等物，則被告甲○○將如何領取貸得之款項
      ，甚且「阿樂」既已取得其存摺、金融卡及密碼等資料，
      被告甲○○難道不會擔憂一旦申領退休金成功，「阿樂」
      得隨時領走該帳戶內之保險金，由此益見被告甲○○之辯
      解顯悖於常情，實難採信。
  ２、又自實施詐欺之人角度審酌，其既知利用他人之帳戶掩飾
      犯罪所得，應非愚昧之人，當知社會上一般正常之人，如
      帳戶存摺、印鑑章、提款卡、提款密碼遺失或遭竊，為防
      止拾得或竊得之人盜領其存款或做為不法使用，而徒增訟
      累，必於發現後立即報警或向金融機構辦理掛失止付，在
      此情形下，如仍以該帳戶作為犯罪工具，則在其向他人詐
      欺，致使被害人將款項匯入該帳戶後，極有可能因帳戶所
      有人掛失止付而無法提領，則其大費周章從事於犯罪之行
      為，甘冒犯罪後遭追訴、處罰之風險，卻只能平白無故替
      原帳戶所有人匯入金錢，而無法得償犯罪之目的，此等損
      人不利己之舉，又豈是聰明狡詐之罪犯所會犯之錯誤。換
      言之，從事此等財產犯罪之不法份子，若非確知該帳戶所
      有人不會去報警或掛失止付，以確定其等能自由使用該帳
      戶提款、轉帳，則其等應不至於以該帳戶從事於財產犯罪
      。是上開帳戶資料既確有遭詐欺集團用於向被害人戊○○
      、丙○○、丁○○、乙○○及己○○詐欺取財之事實，從
      而客觀上當可合理推斷被告確有提供上開帳戶資料予詐欺
      取財集團成員，而供詐欺犯罪集團持向被害人詐取財物之
      情無訛。
（三）再者，在金融機構開設帳戶、請領存摺及金融卡，係針對
      個人身分之社會信用而予以資金流通，具有強烈之屬人性
      格，而金融帳戶作為個人理財工具，申請開設並無任何特
      殊之限制，一般民眾皆得以存入最低開戶金額之方式申請
      取得，且同一人均得在不同之金融機構申請數個存款帳戶
      使用，乃眾所週知之事實，苟見有不詳人士向他人蒐集金
      融帳戶使用，自屬可疑。況且近年來社會上各式詐財手段
      迭有所聞，被告甲○○對此亦自承有所耳聞，已於前述。
      從而本件被告甲○○對於擅將上開帳戶資料交予某不詳成
      年人，極可能遭濫用於對不特定人訛詐財物，並使偵查機
      關不易循線偵查一節，應有所預見而仍為之，主觀上顯有
      容認上揭犯罪事實發生之意欲，故被告甲○○確有幫助該
      詐欺犯罪集團成員利用上開帳戶實施詐欺取財犯行之不確
      定故意甚明。又按刑法上之幫助犯，係指以幫助之意思，
      對於正犯資以助力，而未參與實施犯罪之行為者而言，如
      就構成犯罪事實之一部，已參與實施即屬共同正犯（最高
      法院49年度臺上字第77號判例可資參照）；是依被害人戊○○、丙○○、丁○○、乙○○及己○○所述遭某不詳人
      士詐欺過程觀之，對方均係藉由電話交談方式與之聯絡，
      彼此未曾謀面，然查無其他證據足資證明被告確有參與此
      一詐欺犯行，又依卷內諸般事證，僅堪證明實際對被害人
      施以詐騙金錢之行為者，為該不詳人士，被告甲○○則係
      單純將上開帳戶資料交付他人作為受騙者匯入款項之用，
      核其性質，應屬詐欺取財構成要件以外之協助行為，當認
      係基於幫助之犯意而為詐欺構成要件以外之行為，方屬適
      法。
（四）綜上所述，被告甲○○雖始終否認有何幫助詐欺取財犯行
      ，然揆諸上開說明，及本院審酌卷載各項證據交互判斷，
      堪認被告確有交付上開帳戶資料予詐欺犯罪集團成員，供
      詐欺犯罪集團持之以上述方式訛詐被害人戊○○、丙○○
      、丁○○、乙○○及己○○等情，至為明灼。職是，本件
      事證明確，被告甲○○犯行洵堪認定。
二、核被告甲○○所為，係犯刑法第30條第1 項前段、第339 條
    第1 項之幫助詐欺取財罪。被告甲○○僅係提供上開帳戶資
    料，並未實際參與詐欺過程，是其所為僅屬幫助該詐欺犯罪
    集團詐欺取財犯罪之遂行，已於前述，應論以幫助犯，並依
    正犯之刑度減輕其刑。被告甲○○以1 次提供帳戶之幫助詐
    欺犯行，供詐欺集團成員分別向被害人戊○○、丙○○、丁○○、乙○○及己○○詐取財物，侵害上開數被害人之財產
    法益，係一行為觸犯數罪名，為同種想像競合犯，應從一重
    處斷。原審以被告甲○○罪證明確，因而適用刑法第30條第
    1 項前段、第2 項、第339 條第1 項、第55條、第41條第1
    項前段，刑法施行法第1 條之1 ，並審酌被告甲○○提供上
    開帳戶資料予詐欺集團使用，實際上助長詐騙財產犯罪之風
    氣，並造成許多無辜民眾受騙而受有金錢損失，應為當今社
    會詐財事件發生根源之一，不僅擾亂金融交易往來秩序，且
    使執法人員難以追查該詐騙集團之真實身分，復參酌渠等犯
    罪動機、目的、智識程度、被害人所受損害之金額等一切情
    狀，量處有期徒刑3 月，並諭知易科罰金折算標準，其認事
    用法均無違誤，量刑亦屬妥適。職是，被告甲○○上訴意旨
    空言否認犯罪，指摘原判決認定事實有誤並請求改判云云，
    為無理由，應予駁回。
據上論斷，應依刑事訴訟法第455 條之1 第1 項、第3 項、第36
8 條，判決如主文。
本案經檢察官靳隆坤到庭執行職務。
中    華    民    國    98    年     3    月    24    日
                  刑事第十三庭  審判長法  官  簡志瑩
                                      法  官  曾子珍
                                      法  官  王參和
以上正本證明與原本無異。
不得上訴。
中    華    民    國    98    年    3     月    25    日
                                      書記官  陳惠玲


司法院資訊處製作；財團法人民間司法改革基金會備份。
